【裁判字號】    97,消債抗,24
【裁判日期】    971229
【裁判案由】    抗告事件
【裁判全文】
臺灣彰化地方法院民事裁定            97年度消債抗字第24號
抗  告  人  甲○○
代  理  人  張績寶律師
上列抗告人因消費者債務清理條例聲請保全處分事件，對於中華
民國97年12月1日本院97年度消債更字第211號裁定提起抗告，本
院裁定如下：
    主  文
抗告駁回。
抗告程序費用新臺幣壹仟元由抗告人負擔。
    理  由
一、本件抗告意旨略以：
  (1)法院就更生或清算之聲請為裁定前，為防杜債務人之財產減
    少，維持債權人間之公平受償及使債務人有重建更生之機會
    ，有依債權人、債務人或其他利害關係人之聲請或依職權為
    一定保全處分之必要。而保全處分之進行係為保障債務人於
    裁定開始更生前，確保其經濟生活重建可能所為之處分。惟
    為避免保全處分時間過長而影響債權人之權益，始規定保全
    處分時間最長不得超過120日，消費者債務清理條例第19條
    定有明文。該規定同時亦兼有督促辦理更生案件時程之意旨
    ，實不得僅以保全處分最長不得超過120日而逆推保全處分
    對於債務人經濟生活之重建毫無意義，否則該條文存在實益
    即蕩然無存，且將實務處理債清案件之實然面與應然面方式
    有所錯置。再者，為避免債務人以保全處分阻礙債權人行使
    權利或作為延期償付債務之手段，除於條文本身限制保全時
    間不得超過120日之外，更於法院裁定保全處分後賦予債權
    人得聲請撤銷保全處分之規定，此可參照同上法條第3項之
    規定自明。
  (2)是於本案中，原審裁定駁回抗告人保全處分之請求，並未提
    及抗告人有惡意利用保全處分阻礙債權人行使權利或作為延
    期償付債務手段情形，亦無債權人聲請撤銷保全處分之情事
    ，則依首揭法規之意旨，原審即應依據抗告人之聲請為保全
    處分之裁定。從而，抗告人聲請保全處分，應是合於程式或
    要件，並且為維持債權人間之公平受償及使債務人有重建更
    生之機會，容有保全處分之必要，為此提出抗告，請求將原
    裁定廢棄，而另為適法之處置等語。
二、按消費者債務清理條例第19條第1項規定：法院就更生或清
    算之聲請為裁定前，得因利害關係人之聲請或依職權，以裁
    定為下列保全處分：一債務人財產之保全處分。二債務人履
    行債務及債權人對於債務人行使債權之限制。三對於債務人
    財產強制執行程序之停止。四受益人或轉得人財產之保全處
    分。五其他必要之保全處分。依該條文係使用「得」字，可
    知是否裁定准許保全處分，法院擁有裁量權，非經利害關係
    人聲請，即必須裁定准許保全處分。因該條之立法目的，乃
    在於維持債權人間之公平受償及使債務人有重建更生之機會
    ，是以，法院是否裁定准許保全處分，必須斟酌保全處分是
    否有助於債權人公平受償或債務人重建更生機會等目的之達
    成，若無助於上開目的之達成，即無准許保全處分之理由。
    此外，債務人如何使用、處分其財產，為債務人個人之自由
    ，基於憲法保障人民財產權意旨，不應輕易限制債務人使用
    其財產之自由，另債權人依法對債務人起訴或聲請強制執行
    ，以實現其私法上之權利，乃具體展現憲法所保障之訴訟權
    及財產權，故法院是否裁定准許保全處分，尚須斟酌對債務
    人使用財產及債權人行使權利等自由所為之限制，是否合理
    、適當。換言之，法院依消費者債務清理條例第19條第1項
    裁定准許保全處分，其前提要件乃採取保全處分，有助於債
    權人公平受償或保障債務人重建更生機會之達成，且採取保
    全處分而達成債權人公平受償或保障債務人重建更生機會之
    利益，恆大於限制債務人或債權人行使財產或權利所造成之
    不利益。
三、次按，消費者債務清理條例採重建型之更生及清算型之清算
    程序雙軌制。更生程序，原則上係以債務人所提出之更生方
    案為基礎，經債權人會議可決、法院認可後，債務人即依該
    權利變動後之方案履行債務，故其現有財產並未於程序中受
    變價而喪失，毋寧是以其於程序開始後之薪資或其他收入作
    為償債財源而公平分配予債權人。是債權人聲請強制執行，
    因變賣債務人之責任財產，以致其喪失居住處所，而失其生
    活存立之基礎，或對其生活來源、經營業務所得、生財之機
    器設備為強制執行，以致債務人無法繼續生活，或營業活動
    發生障礙，致妨礙債務人之重建更生，則基於保障債務人重
    建更生之機會，法院自應裁定准許保全處分，以限制債權人
    提起訴訟、實施強制執行行為。然並非債權人之任何強制執
    行行為，均屬有礙債務人之重建更生，而應一律限制之，蓋
    債權人之強制執行行為，如未使債務人喪失居住處所，且對
    債權人之營業活動及日後薪資、收入並無影響，而未妨礙債
    務人之重建更生，基於保障債權人行使權利之自由，即無准
    予保全處分之必要。
四、經查：
  (1)本件債權人對抗告人之薪資債權為強制執行，僅造成抗告人
    可運用之資金變少，並未致其喪失生活來源，且未因此造成
    抗告人日後無法繼續取得薪資，影響其日後收入之虞，是該
    強制執行並未侵害抗告人重建更生之機會。是以，抗告人以
    防杜於聲請裁定更生期間財產之減少，維護其重建更生之機
    會為由，聲請保全處分，難認有據。
  (2)又本件抗告人並非聲請清算，不生分配清算財團之財產予債
    權人，為使多數債權人之債權能獲致公平之滿足，而有防杜
    債務人財產減少之必要。再依強制執行法對抗告人聲請強制
    執行，乃以公開、合法程序實現其債權，而抗告人陳報之債
    權人為銀行或信用卡公司，均僱有金融及法律專業人員，得
    以知悉於取得執行名義後，可就該強制執行程序聲明參與分
    配，以使自身債權獲得最大滿足。其等若未聲明參與分配，
    基於對債權行使自由之尊重，尚無特別限制其他債權人強制
    執行行為之必要。基此，本件縱使裁定准許保全處分，並無
    助於達成債權人間公平受償之目的。
  (3)綜上，原審駁回抗告人保全處分之聲請，洵屬有據。抗告人
    以其所為之保全處分之聲請，與法定要件相符，應有保全處
    分之必要為理由，提起抗告，求予廢棄原裁定，為無理由，
    應予駁回。
五、據上論結，本件抗告為無理由，依消費者債務清理條例第15
    條，民事訴訟法第495條之1第1項、第449條第1項、第95條
    、第78條，裁定如主文。
中    華    民    國    97    年    12    月    29   日
                民事第二庭        審判長法官  康弼周
                                      法  官  陳秋錦
                                      法  官  施錫揮
以上正本係照原本作成。
不得再抗告。
中    華    民    國    97    年    12    月    29   日
                            書  記  官  黃鏽金


司法院資訊處製作；財團法人民間司法改革基金會備份。
